臺灣高等法院刑事判決　　　　　　　　94年度交上訴字第35號
上　訴　人　臺灣桃園地方法院檢察署檢察官
被　　　告　甲○○
被　　　告　乙○○
選任辯護人　張寧洲律師
上列上訴人因被告遺棄等案件，不服臺灣桃園地方法院93年度交
訴字第58號，中華民國93年12月21日第一審判決（起訴案號：臺
灣桃園地方法院檢察署93年度偵字第2868號），提起上訴，本院
判決如下：
    主  文
原判決關於甲○○部分撤銷。
甲○○因過失致人於死，處有期徒刑捌月；又駕駛動力交通工具
肇事，致人死亡而逃逸，處有期徒刑拾月；應執行有期徒刑壹年
肆月。
其他上訴駁回。
    事  實
一、甲○○於民國（下同）九十三年二月二十一日凌晨二時許，
    駕駛ＣＬ─０四八七號自用小客車沿桃園縣龜山鄉○○路○
    段往桃園方向行駛，至當日凌晨二時十五分許行經桃園縣龜
    山鄉○○路○段二五八號前方附近路段快車道之外側車道時
    ，本應注意車前狀況，並隨時採取必要之安全措施，以防止
    危險事故發生，而依當時天候晴、視距良好、柏油路面、路
    面乾躁無缺陷、無障礙物等情形，並無不能注意之情事，竟
    疏未注意車前狀況，仍以約五、六十公里之時速貿然行駛，
    適林峰明在桃園縣龜山鄉○○路○段二五八號李和諺經營之
    卡拉ＯＫ店內飲酒後（解剖抽血鑑驗其血液酒精乙醇濃度達
    ０．二九五％(Ｗ／Ｖ)），離開上揭卡拉ＯＫ店欲穿越馬路
    ，亦疏未注意該處係設有劃分島之路段，不得穿越道路，且
    未注意察看左右有無來車，即貿然違規穿越道路進入快車道
    之外側車道內，致甲○○發現林峰明時煞避不及而撞擊林峰
    明，林峰明受撞後彈起撞擊甲○○車輛副駕駛座前方擋風玻
    璃後摔落地面，致林峰明受有左上頂額部撕裂傷、胸部右側
    第一至第十一肋骨、左側第一至第十肋骨骨折、左骨盆骨折
    、及四肢多處骨折及鈍挫傷，並因呼吸性休克及中樞神經性
    休克而當場死亡。甲○○肇事後未停車察看對林峰明採取救
    護或其他必要措施，亦未向警察機關報告，即逕自駛離逃逸
    ，惟其所駕上開小客車之保險桿飾條則因撞擊後脫落遺留現
    場。嗣警方據報前往在現場查扣得前開保險桿飾條，並依據
    不詳民眾提供之車號循線查獲甲○○。
二、案經桃園縣政府警察局龜山分局報請臺灣桃園地方法院檢察
    署檢察官相驗後偵查起訴。
    理  由
壹、被告甲○○（即撤銷改判）部分
一、前揭事實經過，業據被告甲○○於警訊、偵查、原審、及本
    院審理時自白不諱，並有道路交通事故調查報告表（一）、
    （二）、道路交通事故現場圖各一份、現場照片十幀、被告
    甲○○車輛之照片八幀、及扣案之保險桿飾條可稽。又本案
    車禍發生後經不詳民眾記下肇事車輛車號，警方接獲民眾報
    案至現場後，再依據不詳民眾提供之車號循線查獲被告甲○
    ○，業據桃園縣政府警察局龜山分局九十四年六月二日山警
    分刑字第○九四五○一七三一二號函覆甚詳（上訴字卷第四
    十六頁），並經證人賴文良、李和諺向警方報案時供明在卷
    （相驗卷第二十頁、偵查卷第十二頁反面）。依道路交通事
    故現場圖所示，被害人林峰明之拖鞋、被告甲○○所駕汽車
    之保險桿飾條，均散落遺留在龜山鄉○○路○段二五八號前
    方外側車道內，堪認被害人林峰明係在該處穿越道路時為被
    告甲○○所駕駛之汽車撞及。另檢察官勘驗被告甲○○之車
    輛，副駕駛座前方擋風玻璃碎裂，中心撞擊點距離擋風玻璃
    下緣約十五公分、距擋風玻璃右側約四十公分，自該中心撞
    擊點向上延伸約四十公分處有血漬及頭髮、引擎蓋右前大燈
    上方有明顯凸起及撞擊凹痕，有勘驗筆錄、勘驗蒐證照片在
    卷可考（偵查卷第七十二頁、第八十六至八十八頁）。又被
    害人林峰明遭被告甲○○撞擊死亡後，雖又遭被告乙○○重
    複碾壓，惟被害人遭被告乙○○碾壓造成之傷勢均係死後傷
    （此部分參見下述被告乙○○部分），而被害人係生前受有
    左上頂額部撕裂傷、胸部右側第一至第十一肋骨、左側第一
    至第十肋骨骨折、左骨盆骨折、恥骨骨折、及四肢多處骨折
    及鈍挫傷等傷勢，並因呼吸性休克及中樞神經性休克而死亡
    之事實，業經檢察官督同法醫師相驗屬實，有勘驗筆錄、解
    剖勘驗筆錄、驗斷書、相驗屍體證明書可稽，復經法務部法
    醫研究所鑑定屬實，有該所（九三）法醫所醫鑑字第０二七
    二號鑑定書（相驗卷第五十一頁至第六十一頁）、解剖照片
    二十四幀、法務部法醫研究所九十三年十月十五日法醫理字
    第０九三０００三四一四號函（原審卷第五十八、五十九頁
    ）、及該所九十四年五月三十一日法醫理字第０九四０００
    一八九八號函（上訴卷第四十四頁）足憑，被害人係生前遭
    被告甲○○撞擊受有前開傷勢並因而死亡之事實，亦屬灼然
    。另查被害人血液檢驗酒精乙醇濃度達０．二九五％（Ｗ／
    Ｖ），亦有前開法醫研究所鑑定書可按（相驗卷第五十九頁
    ）。綜合上開事證，本案之肇事經過係被害人飲酒後，未注
    意察看有無左右來車即違規穿越道路，而被告亦疏未注意車
    前狀況，因而煞避不及肇事致被害人死亡，被告肇事後則逃
    逸等情，已屬明確。
二、按汽車行駛時，駕駛人應注意車前狀況，並隨時採取必要之
    安全措施，道路交通安全規則第九十四條第三項定有明文。
    此並為被告駕駛汽車時應注意之事項。本件車禍發生時天候
    晴、視距良好、柏油路面、路面乾躁無缺陷、無障礙物等情
    ，有前開道路交通事故調查報告表（一）各欄項目明細內容
    可佐，依當時情節，又無不能注意之情事，被告甲○○竟違
    反上開注意義務，因而肇事致被害人林峰明死亡，自應負過
    失責任。被害人之死亡與被告甲○○之過失行為有相當因果
    關係，其犯行應堪認定。至於被害人飲酒後，未注意察看有
    無左右來車即在設有劃分島路段違規穿越道路，就本件車禍
    之發生亦有重大過失，然被害人之過失既與被告甲○○之過
    失行為併合為本件車禍發生之原因，被告之過失刑責仍無從
    解免。又被告駕車肇事致被害人死亡，然其肇事後未停車察
    看對被害人採取救護或其他必要措施，亦未向警察機關報告
    ，即逕自駛離逃逸，此部分之犯行已屬灼然。綜上所述，本
    案事證明確，被告甲○○之犯行應堪認定。
三、核被告甲○○所為，係犯刑法第二百七十六條第一項之過失
    致死罪、及同法第一百八十五條之四之駕駛動力交通工具肇
    事，致人死亡而逃逸罪。被告甲○○所犯上開二罪，犯意各
    別，行為互殊，犯罪構成要件亦不相同，應予分論併罰。公
    訴意旨雖認被告甲○○撞擊被害人林峰明後，被害人僅受重
    傷而未死亡，被告甲○○竟不為必要之扶助及保護，而駕車
    逃逸駛離現場，致被害人嗣遭駕車途經該處之乙○○輾壓而
    死亡，認被告係犯刑法第二百八十四條第一項後段之過失致
    重傷害罪、同法第二百九十四條第二項前段之遺棄致死罪云
    云。然本件經檢察官相驗並囑託法務部法醫研究所鑑定後，
    認被害人林峰明於遭被告甲○○駕車撞擊後，在遭同案被告
    乙○○駕車輾壓前，即因頭部、胸部損傷，呼吸性及中樞神
    經性休克而死亡，由此可徵被害人係因本件車禍直接引致死
    亡之結果，並非由被告肇事後逃逸之遺棄行為而另行發生死
    亡結果，公訴意旨顯有未洽，惟因起訴之基本社會事實相同
    ，爰均依法變更起訴法條。又被告除有前開未注意車前狀況
    之過失行為外，其在快車道內依規定駕車行駛，查無其他超
    速等違規情事，其因被害人不依規定擅自進入快車道而致人
    死亡，其所犯刑法第二百七十六條第一項之罪部分，應依道
    路交通管理處罰條例第八十六條第二項規定減輕其刑。
四、原判決對被告甲○○予以論科，固非無見。然查：(1)被告之
    過失情節並非輕微，並造成被害人死亡之結果，其肇事後復
    又逃逸，惡性非輕，且案發後始終未與被害人家屬成立和解
    （被告僅於九十四年九月二十三日郵寄新台幣十萬元之匯票
    乙紙與被害人家屬），犯罪後態度不佳，原判決僅分別量處
    有期徒刑六月及八月，量刑自嫌過輕。(2)原判決對於被告所
    犯過失致死罪部分，未依道路交通管理處罰條例第八十六條
    第二項規定減輕其刑，適用法則亦有不當。檢察官以原判決
    對被告甲○○量刑過輕為由提起上訴，為有理由，且原判決
    既有可議，自屬無法維持，應由本院將原判決關於被告甲○
    ○部分撤銷，另為適法之諭知。茲審酌被告甲○○之過失情
    節，導致被害人死亡之結果，所生損害非輕，且於肇事後竟
    未停車察看，逕自逃離現場，迄未與被害人家屬達成民事上
    和解賠償全部損害，惟犯後尚能坦承犯行，被害人就本件車
    禍之發生亦有過失，及被告甲○○之智識程度、生活狀況等
    一切情狀，各量處如主文第二項所示之刑，並定其應執行之
    刑，以資懲儆。
貳、被告乙○○（即上訴駁回）部分
一、公訴意旨略以：被告乙○○於九十三年二月二十一日凌晨，
    駕駛Ｔ八－一四三二號自用小客車搭載林亭君、李育峻及陳
    舒琦，沿省道一號公路（即桃園縣龜山鄉號○○路○段）由
    迴龍往桃園方向行駛，於甲○○所駕車輛後方行駛，亦未注
    意車前狀況，貿然於夜間以每小時八十公里之高速行駛，致
    無法閃避業已無自救力倒臥在外側車道上之被害人林峰明，
    並自被害人上方輾壓而過，致被害人頭骨因經車底盤凸出物
    高速擠壓骨折，腦漿、血液噴出而當場死亡，頭蓋骨高速彈
    跳撞及路旁公墓圍牆反彈回道路旁，被告嗣駛回現場見狀，
    竟另行起意駕車逃逸駛離現場，致被害人再遭隨後經過不明
    車輛撞擊等情，因認被告乙○○涉有刑法第二百七十六條第
    一項、第一百八十五條之四等罪嫌。
二、按犯罪事實應依證據認定之，無證據不得推定其犯罪事實，
    刑事訴訟法第一百五十四條第二項定有明文。又認定犯罪事
    實所憑之證據，雖不以直接證據為限，間接證據亦包括在內
    ，然而無論直接或間接證據，其為訴訟上之證明，須於通常
    一般之人均不致有所懷疑，而得確信其為真實之程度者，始
    得據為有罪之認定，倘其證明尚未達到此一程度，而有合理
    之懷疑存在時，事實審法院在心證上無從為有罪之確信，自
    應為無罪之判決（參見最高法院七十六年度台上字第四九八
    六號判例意旨）。又刑法第一百八十五條之四之駕駛動力交
    通工具肇事，致人死傷而逃逸罪，其立法意旨係對動力交通
    工具駕駛人肇事致人死傷而逃逸之處罰，是必行為人駕駛動
    力交通工具肇事，致人死傷而逃逸，始足當之。
三、訊據被告乙○○對其駕車碾壓過被害人並駕車逃逸等事實固
    坦承不諱，並供稱其駕車以約八十公里之時速尾隨一輛銀色
    小客車行經上開地點，該銀色小客車突然向左閃避至內側車
    道，其因煞避不及而碾過被害人，迴車察看確認係碾過人體
    後，一時緊張即駕車離去等語，經核與證人林亭君、陳舒琦
    、李育峻分別於警訊及偵查中所證述之情節一致。惟查：
  (一)被害人遭被告甲○○撞擊肇事之時間約為凌晨二時十五分許
    ，業據證人李和諺於警訊中供明（相驗卷第二十頁）。被告
    乙○○在警訊中供稱其碾過被害人之時間為凌晨二時三十分
    許（偵查卷第八頁），嗣於偵查中供稱時間約在凌晨二點半
    至二時四十分左右（偵查卷第六十六頁），而證人林亭君、
    陳舒琦、李育峻在警訊中一致供稱時間為凌晨二時四十五分
    許（偵查卷第十五、十八、二十頁）。又本案警方係何時接
    獲民眾電話報案因已超過電腦留存資料時限而不可考，惟龜
    山分局龜山派出所警員歐松林接獲勤務指揮中心通報到達現
    場之時間為凌晨二時五十分前（見本院卷第四十六頁）。另
    證人賴良文係當日凌晨二時四十三分許駕車行經該處，經民
    眾攔車表示發生車禍要求其報案，其因手機無電，故於凌晨
    二時五十分許抵達龜山派出所報案，亦經賴良文供明在卷（
    偵查卷第十一頁反面），可見鄰近之警察及消防機關距離案
    發地點均有相當之距離。而證人林亭君、陳舒琦、李育峻一
    致供稱被告碾過被害人在迴車返回現場時已有救護車到場等
    語（偵查卷第十五、十八、二十頁），故被告乙○○與證人
    林亭君、陳舒琦、李育峻所述之時間雖非一致，然渠等折返
    現場時已有救護車到場，再參諸證人賴良文幸經肇事地點及
    警員據報後抵達現場之時間以觀，被告乙○○碾壓過被害人
    之時間應在當日凌晨二時三十分以後至當日凌晨二時四十餘
    分之間，則距被害人遭被告甲○○撞擊後已有相當之時間，
    被告乙○○顯非緊隨被告甲○○之後碾過被害人。
  (二)依被告乙○○及證人林亭君、陳舒琦、李育峻之供述，及檢
    察官就被告乙○○所駕Ｔ八－一四三二號自用小客車勘驗結
    果（偵查卷第七十二頁），被告乙○○所駕之上開小客車固
    然確曾碾壓過被害人軀體，並造成其頭顱、腦髓粉碎流失、
    腹部內臟挫裂及胸部撕裂等損傷，然本案經法務部法醫研究
    所鑑定結果，已敘明被害人前胸有多處擦挫傷及皮革化之死
    後擦撞痕，及左肺左下葉之鈍挫傷為死後鈍挫傷，關於「四
    、死者死亡經過及對其死因之看法」為：「1.死者為行人遭
    車禍之車輛連續追撞造成多處鈍挫傷，主要生前傷似在四肢
    （腿部）、骨盆、胸部，而頭部、腹部內之出血較少至無法
    辨識，可確認為死後再遭撞擊腹部、部分四肢及頭部。由死
    者左下肢之骨折符合為安全桿破裂及胸部鏈枷式骨折、此時
    造成胸部撕裂致血胸之血液流失，及腦髓、頭顱粉碎流失，
    及腹部內臟有死後挫裂而無出血之生活反應（推定為死後碾
    壓）。2.死者生前血液乙醇濃度達０．二九五％ (Ｗ／Ｖ)
    支持為高度酩酊醉意，似遭第一輛車（CL－0487）自小客車
    於第一時間內致行人行走姿勢撞擊後復由第二輛車（T8－14
    32）撞擊，此時死者應已無生命跡象。」等情，鑑定結果則
    為被害人因酒後發生車禍造成頭、胸部損傷引起中樞神經及
    呼吸性休克而死亡，有鑑定書可稽（見相驗卷第六、七、八
    、九頁）。另法務部法醫研究所九十三年十月十五日法醫理
    字第０九三０００三四一四號函再度明確表示「(一)死者林峰
    明於九十三年二月廿三日實施解剖時可發現有兩種傷勢形態
    ，即一為生前傷即在四肢（腿部）、骨盆、胸部。由死者第
    一時間及行走時左下肢之骨折符合為安全桿破裂及胸部鏈枷
    式骨折致血胸均支持為生前傷，另一為死後傷即頭部、腹部
    及部分四肢。由腦髓、頭顱粉碎流失及腹部內臟有死後挫裂
    傷而無出血之生活反應，而推定為續發遭第二輛車輾壓所造
    成之死後輾壓型態而研判遭第二輛車（T8－1432）撞擊時，
    此時死者應已無生命跡象。(二)無出血反應即為無生命跡象，
    而為研判為死後碾壓之原則與依據。」（原審卷第五十八、
    五十九頁）。本院再就相關疑義查詢結果，據該所九十四年
    五月三十一日法醫理字第０九四０００一八九八號函覆略以
    ：「(一)依死者行走時之直立姿勢遭撞擊後，再由第二輛車於
    平躺姿勢碾壓，故由解剖時觀察『僅存留少許血絲狀於腦隨
    間』等較支持為死後傷。左上頂額部有撕裂傷，皮下有出血
    較支持為第一輛車在生前撞擊、撞倒時所形成之生命反應，
    故此傷研判為生前傷，較不支持為死後傷。(二)無生命跡象即
    死者受傷部位無出血，故可視為死者已死亡之意義。(三)底盤
    沾染大量血跡可由傷者屍體、表面或傷者屍體開放性傷口轉
    移至車底盤下致沾染大量血液。故駕車碾壓過死亡未久之屍
    體，可因轉移性血跡致車底盤沾染血跡。」（上訴卷第四十
    四頁）。由上開鑑定結果，足徵被害人遭同案被告甲○○駕
    車撞擊後，即因頭部、胸部損傷，呼吸性及中樞神經性休克
    而死亡，至於被告乙○○事後駕車輾壓被害人時，被害人既
    已死亡，被害人之死亡與被告乙○○之駕車輾壓行為並無因
    果關係，被告乙○○當無刑法第一百七十六條第一項之過失
    致死刑責可言。又被告乙○○駕車碾壓被害人時，被害人既
    然已經死亡，並非由於被告乙○○駕車肇事所致，被告乙○
    ○雖未停車察看或報告警察機關，反駕車逃逸，所為固有不
    當，惟仍與刑法第一百八十五條之四駕駛動力交通工具肇事
    致人死傷逃逸罪之構成要件不相適合，不能遽以該罪相繩。
  (三)此外，復查無任何積極證據足認被告乙○○確有公訴人所指
    之前開犯行，其犯罪自屬不能證明。至於被告乙○○駕車輾
    壓被害人之屍體，雖造成其頭顱、腦髓粉碎流失、腹部內臟
    挫裂及胸部撕裂等損傷，然本件並無積極證據足證被告乙○
    ○係故意駕車輾壓被害人之屍體，而刑法第二百四十七條第
    一項之損壞屍體罪，並無處罰過失犯之明文規定，是此部分
    亦無從認被告所為該當於損壞屍體罪。
四、原判決因而諭知被告乙○○無罪之判決，經核並無違誤。檢
    察官提起上訴，徒以被告乙○○駕車碾壓被害人之屍體後逃
    逸，應認仍涉有刑法第一百八十五條之四刑責，及鑑定報告
    認被害人無生命跡象，是否已達到死亡之認定仍有疑義等情
    ，指摘原判決關於被告乙○○部分不當，為無理由，應予駁
    回。
據上論結，應依刑事訴訟法第三百六十九條第一項前段、第三百
六十四條、第三百條、第三百六十八條、第二百九十九條第一項
前段、第三百條、刑法第二百七十六條第一項、第一百八十五條
之四、第五十一條第五款、道路交通管理處罰條例第八十六條第
二項、罰金罰鍰提高標準條例第一條前段，判決如主文。
本案經檢察官呂文忠到庭執行職務。
中　　華　　民　　國　　94　　年　　10　　月　　7 　　日
　　　　　　　　　 交通法庭審判長法　官  黃瑞華
　　　　　　　　　　　　　　  　 法　官  陳憲裕
　　　　　　　　　　　　　　　   法　官  宋  祺
以上正本證明與原本無異。
肇事逃逸部分如不服本判決，應於收受送達後十日內向本院提出
上訴書狀，其未敘述上訴之理由者並得於提起上訴後十日內向本
院補提理由書（均須按他造當事人之人數附繕本）。
過失致死部分不得上訴。
                                 書記官  蔡慧娟
中　　華　　民　　國　　94　　年　　10　　月　　18　　日
附錄：本案論罪科刑法條全文
中華民國刑法第二百七十六條第一項：
因過失致人於死者，處二年以下有期徒刑、拘役或二千元以下罰
金。
中華民國刑法第一百八十五條之四：
駕駛動力交通工具肇事，致人死傷而逃逸者，處六月以上五年以
下有期徒刑。
